臺灣高等法院高雄分院刑事判決　　　　　九十一年度上訴字第一三四一號
　　上　訴　人　台灣高雄乙方法院檢察署檢察官
　　上　訴　人
　　即　被　告　甲○○○企業股份有限公司
　　代　表　人　丙○○
　　被　　　告　丙○○
　　共　　　同
　　選任辯護人　郭清寶
　　　　　　　　蔣為志　律師
右上訴人因業務過失致死等案件，不服臺灣高雄乙方法院九十一年度訴字第一三六三
號中華民國九十一年六月二十六日第一審判決（起訴案號：臺灣高雄乙方法院檢察署
九十一年度偵字第一三六三號），提起上訴，本院判決如左：
      主      文
上訴駁回。
      事      實
一、甲○○○企業股份有限公司（以下簡稱世全公司）係從事軋鋼業、圓鐵、扁鐵、
    角鐵及鐵線之製造加工內外銷、各種鋼管製造、鋼製品鍍鋅加工、鋼板剪裁加工
    、白鐵皮、白鐵管、打包鐵皮、捲門料、角鋼等製造加工、房屋鋼架之製造加工
    及其工程承包、廢船解體及鑄造物加工、機車及腳踏車零組件製造、烤漆之萬能
    角鋼、輕型鋼等營業，為事業之經營主體，即雇主。民國九十年五月十二日上午
    十時五十分許，受僱於該公司之勞工吳金盤，在高雄市○○區○○路二號該公司
    之變電室，從事電路檢修工作時，世全公司為防止勞工接觸高壓電路引起感電之
    危險，在距離頭上、身側及腳下六十公分以內之高壓電路者，應在該電路設置絕
    緣用防護裝備；且對於從事電氣作業之勞工，應使其使用絕緣防護器具及其他必
    要之防護具，以避免勞工因遭感應電流襲擊，而遭受生命、身體之危害。依當時
    情形，並無不能注意之情事，世全公司竟疏未注意上述安全措施，致吳金盤於檢
    修變電器保險絲作業中，不慎接近高壓活線，遭感應電流襲擊，致心臟停止當場
    死亡。
二、案經臺灣高雄乙方法院檢察署檢察官偵查起訴。
      理      由
甲、世全公司部分：
一、訊之上訴人即被告世全公司代表人丙○○矢口否認該公司有上述違反勞工安全衛
    生法之行為，辯稱：世全公司之安全設備三十年來均沒發生問題，死者吳金盤係
    該公司甲級電氣工程師，負責公司之變電室，發生事故當天係休假日，吳某到公
    司採青菜，順道進去變電室，且僅穿拖鞋，致不小心觸電云云。惟查：
  (一)本件職業災害現場位於被告世全公司生產廠區邊之變電室內，變電室內沿著水泥
    牆（間隔約四十五公分）由南到北裝置多座變壓器與電容器。災害發生乙點在變
    電室內最南邊之一０００ＫＶＡ變壓器、電容器及七五０ＫＶＡ變壓器等三座電
    氣設備間，吳金盤之頭朝南面向西，上身在七五０ＫＶＡ變壓器、腳部置於電容
    器的頂部，雙手未著手套、雙腳未穿鞋、右手上捲繞砂紙等情，此有卷附之高雄
    市政府勞工局勞工檢查所九十年八月八日高市勞檢一字第六九二一號函附職業災
    害檢查報告書及現場照片二十一幀可稽（附於相驗卷內），而被害人確係因遭感
    應流襲擊，致心臟停止死亡，業經臺灣高雄乙方法院檢察署檢察官相驗屬實，製
    有勘驗筆錄、相驗屍體證明書、驗斷書各一紙及照片七幀在卷足憑（附於相驗卷
    內），再證人即被告世全公司守衛李文賢於警訊及偵查中均證稱：伊找到吳金盤
    時，吳金盤係躺在電氣箱內，手上拿著砂紙等語；而證人即被告世全公司之製造
    處廠長陳炳昆於偵查中亦證稱：吳金盤係因昨日（即九十年五月十一日）與電力
    公司人員檢查公司電量，於案發日才又至廠內進行維修等語；足證發生事故當時
    ，被害人應係為處理工廠用電量不正常之情形，而利用休假日工廠停工時間前來
    檢修，而以砂紙捲於右手，且依現場照片所示（見相驗卷），吳員當時並未穿著
    任何防護設備；復依驗斷書所載，吳金盤身長一七０公分，且其身體無出入電口
    及燒灼傷痕等情推斷，吳金盤之身體並未直接接觸高壓電流跡象，顯然係吳金盤
    將砂紙捲於右手，開始由右至左，磨除沾於保險絲前端與一次側接處部位之銅銹
    等妨礙電流通行之物質，而保險絲距該三座電氣設備約一公尺左右，所以吳金盤
    直立往前伸之某隻手自然會接近保險絲之一次側活線部分，切斷其因交流電流變
    化所生之磁場致因而產生感應電流，該電流迅速從該感電之手通過心臟，從另一
    隻手接觸牆壁之手進入牆壁成一迴路，吳金盤遭此一強大電流襲而癱瘓橫身倒於
    電容器與其旁七五０ＫＶＡ變壓器上，以致罹難，應可確定，高雄市政府勞工局
    勞工檢查所亦同此認定，亦有前開職業災害檢查報告書在卷可資佐證。
(二)、按使勞工於接近高壓電路從事檢查、修理等作業時，為防止勞工接觸高壓電路引
    起感電之危險，在距離頭上、身側及腳下六十公分以內之高壓電路者，應在該電
    路設置絕緣用防護裝備；對於從事電氣作業之勞工，應使其使用絕緣防護器具及
    其他必要之防護具，依勞工安全衛生法第五條第一項所定之勞工安全衛生設施規
    則第二百五十九條、第二百九十條定有明文。本件被告公司因未有上開防護措施
    及死者吳金盤未使用因絕緣防護器具，致觸電死亡，如前所述，則被告公司因違
    反上開規定，與吳金盤觸電致死間，自有相當因果關係。雖證人即被告世全公司
    廠務部經理許耿銘雖於偵查及原院審理中證稱：公司在變電室內已有提供安全防
    護工具，諸如測電儀器、絕緣手套、絕緣拉桿、絕緣鞋子及安全帽等，具變電室
    內之配置易生感電部份均有套管絕緣保護或絕緣皮接乙保護，是已符合勞工安全
    衛生設施規則之規定云云，並提出照片數幀以實其說。惟死者吳金盤於發生事故
    當時確未使用絕緣防護器具，有檢察官勘驗時所攝照片足憑（見相驗卷），縱被
    告公司內確有防止觸電之絕緣防護器具，然被告公司既未使勞工吳金盤使用該絕
    緣防護器具，並因而發生該職業災害，即已違反上開勞工安全法規之規定，證人
    許耿銘此部分辯解及其所提出之上開照片，自不足據為被告公司有利之證據。又
    本件職業災害發生之時間，雖係假日，惟勞工吳金盤既係在被告公司從事工作，
    不論是否假日，被告公司均應注意及命令勞工完全依據勞工安全法規從事工作，
    尚難以職業災害發生之時間，係屬假日，而解免被告公司之責任。
(三)、綜上所述，本件被告公司違反勞工安全衛生法上開規定，致發生死亡災害之事證
    已臻明確，被告公司代表人所辯顯無足採，其犯行堪以認定。
二、按雇主對防止電、熱及其他之能引起之危害，應有符命標準之必要安全衛生設備
    ，勞工安全衛生法第五條第一項第三款定有明文，被告世全公司違反此項規定，
    致生同法第二十八條第二項第一款被害人吳金盤死亡之職業災害，核被告世全公
    司所為，係犯同法第三十一條第二項、第一項之罪。原審因而依上開法條規定，
    並爰審酌被告世全公司身為雇主，未能切實防止發生勞工感電之安全設備，致發
    生勞工死亡之職業災害，惟已與被害人家屬達成民事和解，有和解書一份在卷足
    憑等一切情狀，量處罰金新台幣捌萬元。其認事用法，並無不合，被告世全公司
    上訴意，否認有疏失，指摘原判決不當，為無理由，應予駁回。
乙、被告丙○○部分：
一、公訴意旨另以：被告丙○○為被告世全公司之負責人明知雇主使勞工於接近高壓
    電路從事檢查、修理等作業時，為防止勞工接觸高壓電路引起感電之危險，在距
    離頭上、身側及腳下六十公分以內之高壓電路者，應在該電路設置絕緣用防護裝
    備；對於從事電氣作業之勞工，應使其使用絕緣防護器具及其他必要之防護具，
    以避免勞工因遭感應電流襲擊，而遭受生命、身體之危害。於民國九十年五月十
    二日上午十時五十分許，受僱被告世全公司之勞工吳金盤，在世全公司之變更室
    ，從事工作，依當時情形，並無不能注意之情事，被告丙○○竟疏未注意，未設
    置符合法令規定之絕緣用防護裝備或使其使用絕緣防護器具及其他必要之防護具
    ，適吳金盤於檢修變電器保險絲作業中，不慎接近高壓活線，遭感應電流襲擊，
    致心臟停止當場死亡，因認被告丙○○涉犯勞工安全衛生法第三十一條第一項及
    刑法第二百七十六條第二項業務過失致死罪嫌云云。
二、公訴人認被告丙○○涉有前揭犯行，無非以前開職業災害檢查報告書內指出，被
    告世全公司對於從事檢修作業所接近之高壓線路（頭上六十公分範圍內），未設
    置絕緣用防護裝備；從事電氣工作，未使用適當之電工絕緣防護具及其他必要之
    防護器具，因而違反勞工安全衛生法五條第一項及勞工安全衛生設施規則第二百
    五十九條及同規則第二百九十條之規定，及被告丙○○為該公司之董事長等情，
    為其論據。訊據被告丙○○矢口否認有前揭犯行，辯稱：公司係分層負責，伊雖
    係被告世全公司之負責人，惟僅負責經營方針、政策等方面，非屬勞工安全衛生
    法所第五條所稱之雇主，而吳金盤係被告世全公司電氣部門的負責人，其上有廠
    務部經理，有關廠務的事情都是廠務部經理在負責等語。
三、按勞工安全衛生法第三十一條第二項僅規定「法人犯前項之罪者，除處罰其負責
    人外，對該法人亦科以前項之罰金」，而未明訂法人之代表人為受罰之對象，則
    依前揭條文觀之，勞工安全衛生法第三十一條第一項所設刑罰規定，自應以「雇
    主」為處罰對象。至所謂「雇主」，依同法第二條第二項規定，係指事業主或事
    業之經營負責人而言，參酌內政部七十二年十二月二十七日臺內勞字第二００八
    一三號函示：「勞工安全衛生法第二條規定所稱之事業主，係指事業之經營主體
    ，在法人組織時為該法人，在個人企業則為該事業之業主。又同為所稱事業之經
    營負責人，係指對該事業具有一般經營核與擔負職務者之謂」，並依現代工業組
    織體，所有者與經營者分離之觀念，在企業組織規模愈大，企業管理欲複雜之情
    況下，企業代表人欲直接管其所投資之企業漸成不可能，因此往往雇用專業人負
    管理，是該企業體需要那些安全衛生設施，以實際管理該企業體，如廠長、經理
    人等最為熟悉，其有違反勞工安全衛生法第五條之規定者，自應以實際負責人為
    處罰對象。故同法第三十一條第二項：「法人犯前項之罪者，除處罰其負責人外
    ，對該法人亦科以前項之罰金」，處罰負責人與法人之兩罰規定，旨在處罰實際
    經營人，促其注意勞工之安全衛生，該所謂「負責人」，如該法人非由「事業主
    」本身經營，自應以實際上確有違反該法規定行為之「事業經營負責人」為處罰
    對象。查：被告丙○○雖為被告世全公司之董事長，惟死者吳金盤則為被告世全
    公司儀電處之負責人，而依被告世全公司組織表，該公司廠務部下置有製造處、
    儀電處及生管處等三大部門，其中儀電處設有包含發生本件職業災害之變電室，
    而證人許耿銘為被告世全公司廠務部經理則為死者吳金盤之上司，有前開職業災
    害檢查報告書（附於相驗卷）及被告世全公司所附之公司組織系統圖各一份附卷
    可佐，證人許耿銘於偵查中亦證實伊為世全公司廠務經理，負責勞工安全設施等
    情（見相驗卷九十年九月二十五日筆錄），是被告世全公司儀電處之一切勞工安
    全衛生、災害防治處理以及訓練，係由廠務部經理即許耿銘總括負責，應可確定
    ，則被告丙○○並非係勞工安全生法第二條第二項所稱之事業經營負責人，自非
    該條規定之「雇主」。依據上開說明，自不能令被告丙○○就吳金盤之死亡負勞
    工安全衛生法第三十一條第一項之罪責。又被告丙○○既未違反勞工安全衛生法
    ，復未見有何管理或監督之疏失，則對吳金盤之死亡，自亦難令負刑法第二百七
    十六條第二項業務過失致死之罪責。
四、此外尚乏積極證據足證被告丙○○有違反勞工安全衛生法及業務過失致死犯行犯
    行，自屬不能證明被告丙○○犯罪，原審因之諭知被告丙○○無罪，核無不合，
    檢察官上訴意旨猶執陳詞，指摘原判決諭知被告丙○○無罪不當，為無理由，應
    予駁回。
據上論斷，應依刑事訴訟法第三百六十八條，判決如主文。
本案經檢察官劉文水到庭執行職務。
中    華    民    國     九十一     年       九       月      三十      日
                              臺灣高等法院高雄分院刑事第六庭
                                  審判長法官  王憲義
                                        法官  范惠瑩
                                   法官  張意聰
右正本證明與原本無異。
丙○○不得上訴。
檢察官及世全公司如不服本判決應於收受本判決後十日內向本院提出上訴書狀，其未
述上訴理由者，並得於提起上訴後十日內向本院補提理由書狀（均須按他造當事人
之人數附繕本)「切勿逕送上級法院」。
                                      書記官  許信宗
中    華    民    國     九十一     年       十       月        三      日
附錄：本判決論罪科刑法條：
勞工安全衛生法第三十一條
違反第五條第一項或第八條第一項之規定，致發生第二十八條第二項第一款之職業災
害者，處三年以下有期徒刑、拘役或科或併科新臺幣十五萬元以下罰金。
法人犯前項之罪者，除處罰其負責人外，對該法人亦科以前項之罰金。
                                                               ＫＡ
